最高法院刑事判決　　　　　　九十四年度台上字第三三六三號
　　上　訴　人　甲○○
　　　　　　　　　　　　巷1號.
　　選任辯護人　王炳輝律師
　　　　　　　　林志忠律師
上列上訴人因偽造文書案件，不服台灣高等法院台中分院中華民
國九十四年四月二十一日第二審更審判決（九十三年度重上更(一)
字第八六號，起訴案號：台灣台中地方法院檢察署八十八年度偵
字第二一九六三號），提起上訴，本院判決如下：
    主  文
上訴駁回。
    理  由
按刑事訴訟法第三百七十七條規定，上訴於第三審法院，非以判
決違背法令為理由，不得為之。是提起第三審上訴，應以原判決
違背法令為理由，係屬法定要件。如果上訴理由書狀並未依據卷
內訴訟資料，具體指摘原判決不適用何種法則或如何適用不當，
或所指摘原判決違法情事，顯與法律規定得為第三審上訴理由之
違法情形，不相適合時，均應認其上訴為違背法律上之程式，予
以駁回。本件上訴人甲○○上訴意旨略稱：(1)上訴人係民國六十
二年五月一日出生，其父傅正雄死亡時，為未滿六歲之兒童，其
父遺產中之「達立機械」公司十萬零六千股份，已被賣掉，登記
為上訴人之母傅鍾秋香與告訴人傅振發共有，應有部分各二分之
一之建國路一一三號房地產被賣給黃三貴新台幣（下同）三千零
六十萬元，上訴人之祖父傅火石向其女傅秀美買來登記給上訴人
之華美街房地產，契約書所載買賣價格為三百五十七萬三千四百
零二元，原判決記載市價為八百四十萬元，實際上支付一千二百
萬元，而銀行評估為七百二十萬元，前開房地產既登記為上訴人
所有，又將其提供銀行抵押借款六百萬元，以其中二百萬元給付
傅秀美充作買賣之尾款，餘額作為補習班營運之需。前開不動產
買賣、支付價金及貸款分配等各項，概由傅火石本人（或上訴人
及上訴人母親以外之人）主導，又聖林補習班係以上訴人名義設
立，育英補習班曾由傅振發、傅美芳、及上訴人之妹傅雅琪三人
合夥經營，而上訴人持以領款之取款憑條，仍傅鍾秋香交予上訴
人，並告知獲有傅火石之授權，亦據傅鍾秋香證實無異，上訴人
領出之九百萬元，確以其中之三百五十萬元轉帳至傅火石之支存
帳戶，用以兌現傅火石所簽發之同額支票，餘五百五十萬元匯入
傅火石以上訴人名義新開抵押借款所用之帳戶，湊足六百零二萬
零三百四十二元，以清償傅火石經手抵押貸款之本息，並未領取
現金私用，綜此以觀，上訴人辯稱並無為自己不法所有意圖，確
無盜用印章偽造取款憑條之故意等語，尚非無據。(2)原判決認定
「上訴人為自己不法所有之意圖，於八十七年八月間至同年九月
十四日間某日，利用辦理補習班事務……盜蓋傅振發之印章於空
白之二張取款憑條上」云云，無非擬制推測，其於理由欄所認定
犯罪事實所憑之證據，尚未達於通常一般人均不致於有所懷疑而
得確信之程度，自有判決不適用法則或適用不當之違背法令，且
上述證據中對上訴人有利部分，何以不能採納，原判決亦有未記
載理由或記載不完備之情形，亦應認有判決不載理由之當然違背
法令云云。
惟查本件原判決認定上訴人係育英與聖林補習班之員工，與補習
班之實際負責人即告訴人間係叔姪關係，上訴人於八十七年七月
三十日，以其名下門牌號碼台中市○區○○街一四六號房屋及基
地向台中區中小企業銀行（現為台中商業銀行，下稱台中商銀）
南屯分行借款六百萬元，上訴人以其中二百萬元支付傅秀美為購
買前揭房屋之部分價款，傅火石則於八十七年八月一日向上訴人
借款三百五十萬元以供補習班周轉運用（傅火石當時係補習班之
負責人，嗣後始由傅振發接任，此三百五十萬元係以轉帳方式轉
入傅火石之帳戶），傅火石因而於八十七年八月一日開具未載日
期，面額三百五十萬元，台中市第三信用合作社（即現改制之三
信商業銀行，下稱三信）儲蓄部帳戶七一一八之一帳號，支票號
碼ＡＡ0000000號支票一紙交與傅鍾秋香持有，並按月由
補習班開具支付借款利息之支票給上訴人，傅火石並應允於補習
班有盈餘時，將償還該筆借款。嗣傅火石將補習班交與其子傅振
發經營，上訴人見補習班已有盈餘，不思向傅火石催討上開三百
五十萬元借款，竟為自己不法所有之意圖，於八十七年八月間至
八十八年九月十四日間某日，利用其辦理補習班事務，偶而持有
傅振發印章至銀行辦理事務之機會，盜蓋傅振發之印章於空白之
二張取款憑條上，並私自留存之，再於八十八年九月十四日，利
用其代理補習班會計、總務，持有傅振發所有台灣中小企業銀行
（下稱台灣企銀）台中分行帳號00000000000號存摺
之機會，至台中市○○路二二四號之台灣企銀台中分行，於前開
事先盜蓋印章之取款憑條二紙上偽填提領日期八十八年九月十四
日、金額分別三百五十萬元、五百五十萬元，而偽造上開取款憑
條二紙，再據以行使，連同存摺向台灣企銀台中分行人員提領傅
振發上開帳戶內之存款，使銀行承辦人員陷於錯誤，誤以為係存
戶傅振發同意提領存款，而依上訴人之指示，將上開五百五十萬
元匯入上訴人所有之帳戶內，另三百五十萬元轉帳匯入傅火石設
於三信儲蓄部帳戶七一一八之一號內，以兌現其持有傅火石所簽
發前揭三百五十萬元支票一紙，足以生損害於傅振發等情。因而
撤銷第一審科刑之判決，仍依牽連犯論處上訴人行使偽造私文書
罪刑，係以告訴人之指訴，上訴人自承填載取款憑條上之金額、
日期，並持以辦理領款轉帳等事實及取款憑條、匯款單影本、傅
火石開立之支票票號ＡＡ0000000號之支票影本一紙、上
訴人所有之台中商銀台中分行之存摺存提明細一份等證據，為論
處上訴人罪刑之依據，並敘明：（一）上訴人於原審當庭書寫之
筆跡與上開二張取款憑條送請法務部調查局鑑定結果，認上開二
張取款憑條之筆跡筆劃特徵均相同，且與上訴人當庭書寫筆跡部
分筆劃特徵相似，雖因無法取得案發當時上訴人書寫之筆跡，致
無法鑑定其異同等情，但上訴人已坦承上開取款憑條上之金額、
日期為其所填寫，且上開字跡與上訴人當庭書寫之筆跡有部分筆
劃特徵相似，仍足推認上訴人上開自白應與事實相符而堪採信。
（二）告訴人指稱系爭印章平日由伊保管，惟有時會委託上訴人
至銀行蓋用印章或辦理事務等情，證人即補習班會計吳素秋亦證
述若支票存款金額不足時，銀行會通知將告訴人戶頭的錢，轉入
支票帳戶，然後再通知補習班補蓋章，伊亦有通知告訴人，由告
訴人叫跑銀行的人去補蓋章，那段期間跑銀行的人是上訴人等語
。證人即台灣企銀台中分行行員劉秀麗亦證述「二、三年前甲○
○常來銀行」、「（問：你們銀行慣例是否可以先替客戶辦轉帳
再叫客戶來補章﹖）以前比較熟的客戶，如果同意會這樣做，但
現在不能這樣做了」等語，再參諸上訴人亦供稱曾載告訴人去銀
行補蓋章等情，可見台灣企銀台中分行除常規轉帳外，確會避免
熟客戶一時疏忽致支票存款帳戶存款不足而退票，在權宜上先為
客戶將乙種存款帳戶之金錢轉入支票存款帳戶內，以兌現支票，
事後再通知客戶補章，上訴人所辯該銀行只有常規之語音轉帳及
臨櫃轉帳，而未先為客戶轉帳再由客戶事後補章云云，應與事實
不符。又上訴人自八十七年八月間起至八十八年間止，於補習班
原任職總務，亦為證人吳素秋證述在卷，上訴人更係補習班負責
人之親人，基於其職務及信賴關係應有受託拿取告訴人印鑑之機
會，是告訴人指訴係遭上訴人盜用印章等情，尚非無據。而證人
吳素秋固未證述伊親見告訴人將印章交給上訴人去補蓋章，然伊
係補習班會計，負責補習班帳戶管理，對上訴人在補習班實際從
事職務及類似之補章等事項處理方式應知之甚詳，本件糾紛更與
伊個人無涉，當無偏頗之虞，其證詞應堪採信。從而上開二張取
款憑條上之印文，確實係上訴人利用機會盜用告訴人印章所為，
應堪認定。（三）上訴人於八十七年七月底向銀行借貸六百萬元
，惟其中只三百五十萬元係借予傅火石使用，傅火石每月由補習
班支付利息三萬二千元，嗣因傅鍾秋香稱生活困難，傅火石始自
八十八年四月起始再增加利息支付給上訴人（提高為四萬九千元
）等情，除據傅火石供明外，並有傅火石交予上訴人持有之支票
及匯款單影本、及存摺影本上記載可憑，且符合民間借貸支付較
高於銀行利息之常情，而屬合理可採。上訴人雖辯稱傅火石之借
款係六百萬元，但上訴人以其名下房屋向台中商銀貸款金額為六
百萬元，每月應繳之利息約四萬餘元，如上訴人所述屬實，豈非
借款之初，上訴人每月須為傅火石負擔約一萬元之利息？又傅鍾
秋香固提出建國路房屋總金額三百七十一萬零四十一元之裝潢費
用收據數紙，稱傅火石曾表示要補貼該屋裝潢費云云，然此為傅
火石所堅決否認，而此部分除傅鍾秋香證述外，別無任何事證存
在，且證人傅火石若果真要補貼裝潢費用，大可於建國路房屋出
賣時即交予證人傅鍾秋香，豈有房屋出賣後另外購屋時，才再談
及補貼裝潢費用？顯然無可採信。（四）又上訴人對如何取得該
二張取款憑條，或稱傅火石將蓋好印章及金額之提款單交其持有
，同時交了一張三百五十萬元之支票給傅鍾秋香，或稱取款憑條
是爺爺傅火石交給傅鍾秋香，傅鍾秋香再交給伊使用，先後供詞
閃爍。另證人傅鍾秋香證述取款條係傅火石於八十七年七、八月
間在家中客廳交給伊，而支票係八十七年一月傅火石就交給伊，
但上開支票係傅火石於八十七年八月一日辦妥房屋貸款後始交付
，傅鍾秋香顯亦因迴護上訴人心切，始有可能將上開支票交付時
間證述錯誤，更足徵證人傅鍾秋香所證上開空白取款憑條係由證
人傅火石交付一節，應屬杜撰不實。（五）又姑不論借款金額究
竟為何，傅火石如欲清償或擔保上開房屋裝潢費暨銀行貸款，大
可以簽發支票方式為之，豈可能於簽發三百五十萬元支票後，又
另外交付蓋妥告訴人印章之空白取款憑條？況傅火石雖為告訴人
之父，然並無機會持有告訴人印章，自無可能事先在空白之取款
憑條蓋用告訴人之印章，再持之交付上訴人或傅鍾秋香。再傅火
石果有交付上開二張取款憑條用以清償裝潢費用暨銀行貸款，金
額既屬自始確定，衡情亦應由傅火石親自填寫取款條金額欄，如
何會交付金額欄空白之取款條？且交付一張取款憑條即足已清償
，何需交付二張空白取款憑條？又上訴人填寫上開二張取款憑條
之金額，果真事前經過證人傅火石授權，上訴人書寫金額應由傅
火石決定，然上訴人在第一審供承「（金額是何人決定的﹖）我
決定的」（第一審卷第三八頁反面），更顯見證人傅火石並未交
付該二紙取款憑條予上訴人或傅鍾秋香。再上訴人提領本件款項
，係乘八十八年九月十四日下午代理休假之補習班會計吳素秋之
會計工作，而持有告訴人之台灣企銀台中分行存摺之際，始予提
領等情，如係正常催討債務行為，自應循正常程序，由傅火石或
補習班支付之，況借款已逾一年之久，又有何急迫須由上訴人利
用八十八年九月十四日下午之代理機會倉猝辦理之，何以不能於
是日上午或次日由補習班會計領取支付之，顯見告訴人傅振發之
指訴應堪採信。上訴人未獲告訴人同意，即予盜用印章，並偽填
取款憑條之金額，再據之提領告訴人之存摺款項，自足生損害於
傅振發個人文書之正確性，其行使偽造私文書之犯行甚為灼然等
理由綦詳，對上訴人所辯該二張取款憑條係證人傅火石交予傅鍾
秋香，交付時上面即蓋有傅振發之印章，傅鍾秋香再將二張取款
憑條及三百五十萬元之支票交給伊，伊以為業經傅火石授權而自
行在上開取款憑條上填寫金額、日期之辯解，及證人傅雅琪所為
之證詞，如何不足採信，均詳予指駁。經核其推理論斷於論理法
則、證據法則均無違背。又上訴意旨只泛稱原判決對上訴人有利
之證據未說明不採之理由，但對何證據如何足以動搖原判決，均
未具體指明，自不得認係適法之第三審上訴理由，其餘上訴意旨
係就原判決已說明之事項，或屬原審採證認事之職權行使，徒憑
己見，而為事實上之爭辯或任意指摘，均核與法律規定得為第三
審上訴理由之違法情形不相適合。其上訴違背法律上之程式，應
予駁回。又本件上訴人所犯詐欺取財部分，原審認上訴人觸犯刑
法第三百三十九條第一項之罪，並與行使偽造私文書部分有牽連
犯之關係，茲上訴人所犯之重罪即前揭行使偽造私文書部分，既
因上訴不合法，無從為實體上之判決，則輕罪之詐欺取財罪部分
，自無從適用審判不可分之原則，併為實體上之審理，亦應從程
序上併予駁回，附此敘明。
據上論結，應依刑事訴訟法第三百九十五條前段，判決如主文。
中　　華　　民　　國　九十四　年　　六　　月　二十三　日
                      最高法院刑事第八庭
                          審判長法官  呂　潮　澤
                                法官  吳　昆　仁
                                法官  孫　增　同
                                法官  吳　昭　瑩
                                法官  趙　文　淵
      本件正本證明與原本無異
                                      書  記  官
中　　華　　民　　國　九十四　年　　六　　月　三十　　日
                                                 Ｒ
